臺灣臺北地方法院民事判決　　　　　　　　　　　　　　九十三年度智字第三五號
　　原　　　告　　丙○○
　　訴訟代理人　　羅子武律師
　　被　　　告　　乙○○
　　　　　　　　　己○○
　　共　　　同
　　訴訟代理人　　廖穎愷律師
　　訴訟代理人　　丁○○
　　被　　　告　　康特國際股份有限公司
　　兼法定代理人　甲○○
　　右二人共同
　　訴訟代理人　　曾增銘律師
　　被　　　告　　戊○○
　　　　　　　　　庚○○
右當事人間請求損害賠償事件，本院於民國九十三年九月二十四日言詞辯論終結，判
決如下：
    主      文
原告之訴及假執行之聲請均駁回。
訴訟費用由原告負擔。
    事實及理由
一、原告主張：其因有製作世界盃中華隊週邊商品之經驗，故受中華民國棒球協會（
    下稱棒協）秘書長即被告乙○○邀請，針對日本職棒大榮鷹及歐力士隊首次來臺
    灣舉行海外例行賽之活動製作紀念衫，原告遂設計出一款有王貞治圖像、日本二
    隊職棒名稱及標記有「史上首回」、「海外試合2002TAIWAN」等字樣之圖形，送
    交與被告乙○○，並獲被告乙○○告知，需等待是否要製作紀念衫之回應。然已
    隔數日，皆無任何音訊，原告本以認為棒協已不願製作此次日本職棒比賽的紀念
    衫，詎在比賽前（即民國九十一年五月十三日）原告發現由被告戊○○、庚○○
    二人所共同經營鎷克店銷售之「二○○二日本職棒例行賽in Taipei」運動紀念
    衫及運動帽及被告康特國際股份有限公司（下稱康特公司）所有銷售之「二○○
    二日本職棒例行賽in Taipei」國際電話卡等產品之上，皆印製有原告所設計創
    作之「海外試合2002TAIWAN」，原告對被告侵害著作權之行為，除於九十一年五
    月十四日上午委請台北市議員鍾小平召開記者會揭發該行為外，亦委請律師發函
    與棒協、被告康特公司及鎷克店，要求立即停止銷售載有「海外試合2002TAIWAN
    」圖型字樣之產品，惟皆未獲理睬，被告康特公司於收到前揭律師函後，仍於網
    路上銷售前揭產品，而被告戊○○、庚○○二人所共同經營之鎷克店亦在店內依
    然擺放前揭產品，並銷售之。被告乙○○明知未得原告同意，竟將著作物交予被
    告戊○○、庚○○，囑其將原告之著作物配置於棒球帽、運動衫、紀念球上加以
    販賣，並交予被告甲○○，由康特公司將原告之著作物放置於國際電話卡上加以
    販賣得利；被告己○○為棒協理事長，知悉侵害原告著作權後，竟仍繼續使被告
    戊○○、庚○○、康特公司及甲○○販賣侵害原告著作權之商品，而未予制止；
    被告戊○○、庚○○明知侵權，卻未與棒協商討暫時停止銷售，仍執意販賣商品
    ，均顯已不法侵害原告之著作權，應負損害賠償之責。棒球帽、運動衫、紀念球
    依售價計算，可收入新台幣（下同）三百七十萬元；國際電話卡依售價計算，可
    收入二百萬元，爰依著作權法第八十八條第一項、第二項第二款訴請被告連帶賠
    償原告之損害。並聲明：(一)被告乙○○、己○○、戊○○及庚○○應連帶給付原
    告三百七十萬元，及自起訴狀繕本送達之翌日起至清償日止，按年息百分之五計
    算之利息。
    (二)被告乙○○、己○○、甲○○及康特應連帶給付原告二百萬元，及自起訴狀繕
    本送達之翌日起至清償日止，按年息百分之五計算之利息。(三)願供擔保，請准宣
    告假執行。
二、被告五人則分別以下列情詞置辯：
（一）被告乙○○部分：其僅授與被告庚○○大榮及歐力士吉祥物卡通圖案、活動標
      誌及棒協之世界標章，並聲明「絕對不要用原告之設計稿」，其在審查樣品時
      再次聲明「如果有問題，就不能用」，並要求被告庚○○找律師問清楚；原告
      要求其請廠商停售後，有再次詢問庚○○，但庚○○仍指稱律師認本件無侵權
      情事。又當時鎷克店商品亦已製作完成，依棒協與鎷克店之契約，亦無片面終
      止權利，是其並無權強令鎷克店停賣。另國際電話卡中之「海外試合」標語係
      由訴外人卜陀廣告有限公司（下稱卜陀公司）自行加入，未徵得其同意，直至
      製作完成販賣後，其始知情。並無侵害原告之行為及故意或過失等語。並聲明
      ：(一)原告之訴駁回；(二)如受不利判決，願供擔保請准宣告免為假執行。
（二）被告己○○部分：其雖為棒協理事長，惟對於紀念商品之授權製造、銷售，均
      由秘書長乙○○負責，其對於商品上附有原告所設計圖樣一事，係屬不知情，
      並無侵害原告著作權之故意、過失；且其所涉刑事案件經判決無罪，並認定被
      告無過失存在，並非如原告所主張認定其應負擔過失責任。況棒協具有獨立法
      人格，被告乙○○是受棒協之聘僱，其自無須依民法第一百八十八條之規定負
      連帶賠償責任等語。並聲明：(一)原告之訴駁回；(二)如受不利判決，願供擔保，
      請准宣告免為假執行。
（三）被告康特公司及甲○○部分：被告康特公司經營電話卡業務，適逢棒協主辦日
      本職棒來台比賽事宜，乃與其協議取得其授權製作電話卡，並經棒協指定，將
      電話卡之設計，交由卜陀公司負責，其全部圖樣，經棒協認可後，由被告康特
      公司製作電話卡，其對該圖樣是否侵害著作權，被告並未知悉，實無任何違反
      注意義務之處，自無過失可言。又原告雖曾向康特公司發布之警告、律師函，
      但依「行政院公平交易委員會審理事業發侵害著作權、商標權或專利權警告函
      案件處理原則」第三及第四點，原告應先進行鑑定後，或應有其他明確內容使
      受信者據以為合理判斷，但原告所發之律師函，並不附有上揭所稱之相關證據
      ，因此強求被告康特公司立即停止販賣，實於法無據，若因此即稱被告有故意
      或過失侵權，實屬過苛。且被告康特公司知悉本件爭議之嚴重性後，即未再販
      售商品，被告總共報廢相當一百八十五萬九千一百零九元之電話卡，與被告取
      得授權之預估收益二百萬元相較，被告之收益僅有十四萬零八百九十一元。又
      康特公司既無庸負擔侵權行為損害賠償責任，則被告甲○○自無庸依據法定代
      理人身份負擔連帶清償責任等語。並聲明：(一)原告之訴及假執行聲請均駁回；
      (二)如受不利判決，願供擔保請准宣告免為假執行。
（四）被告戊○○及庚○○部分：渠等並無侵害原告著作權之故意、過失，又縱認渠
      等有侵害原告之著作權，但原告至遲於九十一年四月二十一日即知悉鎷克店所
      販售的物品有侵害其著作權，其提起本件訴訟所行使之侵權行為損害賠償請求
      權顯已罹於時效而消滅，被告自得執時效抗辯，拒絕賠償等語。並聲明：原告
      之訴及假執行聲請均駁回。
三、本件兩造不爭執事項：
（一）原告於九十一年三月間，將其所設計上有前開「海外試合2002TAIWAN」圖樣之
      Ｔ恤設計圖交付被告乙○○比稿，被告乙○○嗣將該設計圖交付「鎷克店」實
      際負責人被告庚○○，授權「鎷克店」所製造、銷售棒協主辦「二００二年日
      本職棒例行賽」之紀念Ｔ恤、紀念球帽及紀念球上，以及棒協另授權被告康特
      公司所製造、銷售「二００二年日本職棒例行賽」國際電話卡之卡面，均有上
      揭「海外試合2002 TAIWAN」圖樣。
（二）又關於原告所設計之「海外試合2002 TAIWAN」圖樣是否具有原創性部分，經
      刑事案件偵查時委請國立臺灣師大美術系王哲雄教授鑑定之結果，認定：一「
      海外試合2002 TAIWAN」基本上是文字用語的考量要比圖形鑑定更重要，二就
      文字用語而言，「海外試合」是關鍵詞，「2002 TAIWAN」是任何人都可使用
      的通用詞。三「海外試合」一詞中之「試合」如果有特殊意指或發明，則具有
      廣告用語的原創新意。四至於圖形部分的結構，分兩行橫向平行排列：上面一
      行「海外試合」，下面一行「2002 TAIWAN」。而下面一行「2002 TAIWAN」各
      以長方格分開，「2002」是黑底白字，「TAIWAN」是白底黑字，黑、白底的設
      定，是屬於構想的部分，也就是原創性考量之處。五如果文字用語、圖形結構
      、黑白底設定完全一樣，自然形成著作權的「抄襲」。
（三）原告前對被告己○○、康特公司、甲○○提起違反著作權之告訴，雖經檢察官
      提起公訴，然經本院刑事庭判決認定無法證明前揭被告己○○、甲○○有侵害
      原告著作權之故意，而判決渠等無罪（案號：本院九十二年度易字第二七三號
      ）。原告雖聲請檢察官上訴，但經臺灣高等法院以九十二年度上易字第二一０
      一號判決駁回上訴而告確定。
（四）原告曾於九十一年四月二十四日於網虎網站上發表「大榮、歐力士來台紀念衫
      重要聲明」其中有記載其在同年四月二十一日購買到鎷克店製作出來的紀念衫
      ，鎷克店唯一用心的地方則是一個海外試合的文字編排，這個圖樣為日前其所
      設計出來圖樣的其中一部份，被抄襲並不意外等語。
四、得心證之理由：
    按因故意或過失不法侵害他人之著作財產權或製版權者，負損害賠償責任。數人
    共同不法侵害者，連帶負損害賠償責任。著作權法第八十八條第一項定有明文。
    查，本件原告主張其所設計「海外試合2002 TAIWAN」係一享有原創性之圖形著
    作，被告乙○○未得其同意，即以棒協名義授權由被告庚○○、戊○○所經營之
    鎷克店使用於運動衫、棒球帽及紀念球上，另授權康特公司發行國際電話卡，故
    被告六人均應負擔侵權行為損害賠償責任。然被告分別以前揭情詞置辯，故本件
    之主要爭點厥為：(一)被告是否有原告所稱侵害其著作權之行為及主觀上是否有侵
    害原告著作權之故意或過失，而應負擔損害賠償責任；(二)被告己○○是否為被告
    乙○○之僱用人，而應負擔共同損害賠償責任；及(三)原告對被告庚○○、戊○○
    之侵權行為損害賠償請求權是否已罹於時效。現就本件之爭點析述如后：
（一）被告乙○○、己○○、康特公司及甲○○部分，並無侵害原告著作權之故意或
      過失：
    1.關於被告己○○部分：
    (1)查，被告己○○雖擔任棒協理事長，然棒協舉辦國際棒球賽事，有關紀念商品
      之授權製造、銷售，一向均由秘書長即被告乙○○負責，被告己○○從未參與
      授權紀念商品買賣事宜，正式簽約時，雖由秘書長以簽呈方式呈請理事長核示
      ，然因均係授權秘書長個人處理，故理事長均批示准許，再由專責人員用印。
      本件被告乙○○與原告接洽有關上開「海外試合2002 TAIWAN」設計圖之事，
      並未告知被告己○○等情，業據被告乙○○於刑事案件中結證綦詳（見本院九
      十二年度易字第二七三號卷，下稱刑事卷第一一七頁），核與原告於本院刑事
      案件審理中訊問時所稱其係與被告乙○○接洽此事，至比賽當日上午召開記者
      會，始與被告己○○見面討論，及負責棒協所舉辦「二００二年日本職棒例行
      賽」整體形象設計之卜陀公司人員江國強所證述「（你們與棒協合作的過程，
      你有無與己○○做過接觸？）沒有。」、「（你與棒協合作的過程，都是與棒
      協的何人做接洽？）秘書長。」（見刑事卷第一０九頁）等語均屬相符，堪信
      屬實，是被告己○○於棒協分別授權「鎷克店」及康特公司製造、銷售紀念Ｔ
      恤、紀念球帽、紀念球及國際電話卡時，對於該等商品上附有原告所設計圖樣
      一事，係屬不知情一節，應堪認定。
    (2)次查，被告己○○於九十一年五月十四日比賽當日上午原告召開記者會，指稱
      棒協侵害其著作權之後，曾詢問被告乙○○此事之來龍去脈，被告乙○○答以
      僅係一家廠商認為另一家廠商製造之商品侵害其著作權，乃授權廠商之間的糾
      紛，與棒協無關云云，被告己○○並指示被告乙○○儘速委任律師處理等情，
      業據被告乙○○於刑事案件中證述明確（見刑事卷第一二０頁）。又我國關於
      著作權法之保護，係採創作主義，並無相關登記或公示制度可供比對，故何人
      之何種創作具有「原創性」而得受著作權法之保護，無法從形式上之資料予以
      判斷。又因「鎷克店」實際負責人即被告庚○○曾多次向被告乙○○表示並無
      違反著作權法之行為一節，且以棒協與「鎷克店」及康特公司間之商品授權合
      約，棒協僅係授權合作廠商以渠名義製造、銷售紀念商品，本身並不參與製造
      或銷售，僅自合作廠商收取一定比例之授權金，故並無片面禁止合作廠商繼續
      銷售已經製造完成之商品之權利，是自不得僅以被告己○○知悉原告之指控，
      即推論被告己○○對於上開商品侵害原告著作權之事實，具有故意或過失。且
      被告己○○並未有禁止鎷克店、康特公司銷售商品之義務，自亦不得僅憑「鎷
      克店」及康特公司於原告召開記者會或刑事判決後，仍有繼續銷售上開商品之
      行為，遽爾推論被告己○○於該等合作廠商繼續販賣上開商品之行為認定構成
      侵害著作權之行為。
    2.關於被告乙○○部分：
    (1)查，本件被告乙○○僅授與被告庚○○大榮及歐力士吉祥物卡通圖案、活動標
      誌及棒協之世界標章，其雖曾提供原告之設計圖樣予被告庚○○，其目的並非
      將原告之設計圖予以散布，而係因其不採取原告之設計圖樣，故要求被告庚○○所設計之方向應不同於原告之設計稿，並聲明「絕對不要用原告之設計稿」
      ，故自應認被告乙○○並非散布原告之著作物，即無侵害原告著作權之「行為
      」。
    (2)復查，鎷克店將設計圖稿完成後，雖有提出該圖樣予被告乙○○，但被告乙○○再次向聲明「如果有問題，就不能用」，並要求其找律師問清楚；原告要求
      被告乙○○請廠商停售後，被告乙○○詢問庚○○，其仍指稱律師認本案無侵
      權情事。又當時鎷克店商品亦已製作完成，依棒協與鎷克店之契約，亦無片面
      終止權利，是被告乙○○無權強令鎷克店停賣，故縱認鎷克店所販售之運動衫
      、棒球帽、紀念球對原告之著作權構成侵害，則侵權行為人亦應係鎷克店之負
      責人，而非被告乙○○。
    (3)且依據原告於九十一年五月九日寫給被告乙○○之信函中，指出「鎷克店未經
      告知盜用網虎設計著作權一事，讓您（指被告乙○○）操心，在這裡先向秘書
      長說聲抱歉，....，秘書長早已告知我們是如何將這張設計稿交付鎷克店，也
      早已告知他們如果需要使用必須先向丙○○商討設計的取得，甚至這張設計稿
      上面還清楚寫著著作權為丙○○所有，....，我們懇請秘書長不要插手此事，
      這已經是單純的民事訴訟案件，在法律上我們的手中握有足夠的證據，將會交
      由司法處理。」等語（見本院卷第八八頁），足見，原告已於訴訟外自認被告
      乙○○所稱其交付著作物予鎷克店實際負責人庚○○之緣由、經過為真，故被
      告乙○○自無庸為鎷克店之負責人侵害原告著作權之行為，同負侵權行為之損
      害賠償責任。
    (4)又國際電話卡中之「海外試合」標語，並非由被告乙○○所提供，此觀卜陀公
      司之江國強於刑事案件中具結證稱「製作電話卡是這次形象包裝工作的最後一
      項工作，除了海外試合圖樣之外，電話卡上的其他內容都是我們自己設計的，
      我是去秘書長那邊看到了一些已經製作完成的Ｔ恤，上面有海外試合的圖樣，
      我就將它放在電話卡上。（問：當初有無與秘書長接觸？）我以為是製作Ｔ恤
      的廠商做出來的東西，直覺認為這個東西要放上去，沒有問秘書長。（問：海
      外試合的部分，棒協沒有有看過？）是與康特處理，棒協沒有看。」等語自明
      （見刑事卷第一０四頁至一０六頁）。故關於國際電話卡關於「海外試合」標
      語既由卜陀公自行加入，未徵得被告乙○○同意，直至製作完成販賣後，被告
      乙○○始知情，故被告乙○○亦無任何侵害原告著作權之「行為」。
    3.關於被告康特公司、甲○○部分：
    (1)查，康特公司接受棒協委託所製造、銷售之「二００二年日本職棒例行賽」紀
      念商品僅有國際電話卡一項，而國際電話卡，其卡面上之全部圖樣，均係由棒
      協指定之卜陀公司設計完稿後，交付康特公司據以製作，該二國際電話卡卡面
      之所有元素，則均係由棒協授權、提供卜陀公司使用等情，業據證人江國強、
      及被告乙○○於刑事案件中證述明確（見刑事卷第一０四頁、第一一六頁），
      復有卜陀公司請款單、卜陀公司統一發票、康特公司簽發之支票等影本各一件
      在卷足憑（見刑事卷第六三、六四頁），堪信為真。
    (2)依據康特公司與棒協間之商品授權合約第三條第三款約定「國際電話卡之圖樣
      設計需經甲方（即棒協）審核通過」（見本院卷第八六頁），是被告甲○○所
      經營之被告康特公司既僅係與棒協簽訂契約後，經由棒協介紹自卜陀公司取得
      設計圖樣，而製造「二００二年日本職棒例行賽」國際電話卡，被告康特公司
      、甲○○並不了解卜陀公司之設計圖樣是否侵害原告著作權，且實無任何違反
      注意義務之處，自無過失可言。
    (3)原告復主張被告康特公司於其記者會警告並寄送律師函後，仍有繼續販售系爭
      國際電話卡之情事，故有侵害原告著作權之故意或過失云云。然按「行政院公
      平交易委員會審理事業發侵害著作權、商標權或專利權警告函案件處理原則」
      第三、四點規定，原告應先進行鑑定後，或應有其他明確內容使受信者據以為
      合理判斷，方屬著作權人之行使權利之正當行為，否則實難區分是否屬一般事
      業濫用著作權，不當對外發布競爭對手侵害其著作權警告函，造成不公平競爭
      案件。查，原告所發之律師函，並不附有上揭所稱之相關證據，且我國著作權
      法係採創作主義，原告關於「海外試合」等設計，是否具原創性而得受著作權
      保護，如無一公正之鑑定機關判定後，或經其授權其販售之棒協及負責設計之
      卜陀公司為說明後，實難認被告康特公司、甲○○僅因原告之警告、律師函即
      得知悉康特公司所販售之國際電話卡有侵害原告之著作權。被告康特公司雖未
      於接到原告通知後立即停止販賣，但於兩造間之爭議進入司法程序後，被告康
      特公司已停止銷售，於刑事判決確定後並將系爭國際電話卡加以報廢，故尚難
      認被告康特公司、甲○○有侵害原告著作權故意或過失。
（二）被告己○○並非被告乙○○之僱用人，且被告乙○○並無侵害原告著作權之行
      為，故被告己○○無庸依據民法第一百八十八條負擔連帶賠償責任：
      查，棒協係一社團法人故具有獨立法人格。雖依據棒協之章程第十五條規定「
      本會設秘書長一人，承理事長之命處理日常會務及交辦事項，並得設副秘書長
      一致二人襄助之。」（見本院卷第一三七），此僅為棒協內部組織架構之劃分
      ，被告乙○○是受棒協之聘僱，故擔任棒協理事長之被告己○○並非被告乙○○之僱用人。且本件被告乙○○並無侵害原告著作權之行為，已如前述，故被
      告己○○自無須依民法第一百八十八條之規定，負侵權行為損害賠償責任。
（三）原告對被告庚○○、戊○○之侵權行為損害賠償請求權已罹於時效而消滅：
      按因侵權行為所生之損害賠償請求權，自請求權人知有損害及賠償義務人時起
      ，二年間不行使而消滅。自有侵權行為時起，逾十年者亦同。民法第一百九十
      七條第一項定有明文。查，原告曾於九十一年四月二十四日於網虎網站上發表
      「大榮、歐力士來台紀念衫重要聲明」其中有記載：其在同年四月二十一日購
      買到鎷克店製作出來的紀念衫，鎷克店唯一用心的地方則是一個海外試合的文
      字編排，這個圖樣為日前其所設計出來圖樣的其中一部份，被抄襲並不意外，
      如果能夠尊重原創者，在事先告知的情形下抄襲、修改，作出更棒的東西讓球
      迷收藏，那網虎棒壘聯盟絕對樂意配合，可是鎷克店不但沒有事先告知，反而
      作出令球迷失望的商品，基於這點，我們是可以循法律途徑爭取我們應有的權
      益等語（見本院第一六七至一七０頁）。足見，本件原告於九十一年四月二十
      四日前已知悉其著作權被侵害，自應認自是時即得起算原告之請求權時效。然
      原告卻遲至九十三年五月六日方提起本件訴訟，此有原告起訴狀上本院收狀戳
      可稽，自應認原告對被告庚○○、戊○○之損害賠償請求權已罹於時效而消滅
      ，被告既執時效抗辯拒絕給付，原告之請求不應准許。
（四）綜上，本件被告乙○○、己○○、康特公司、甲○○並未構成對原告著作權之
      侵害，而原告對被告庚○○、戊○○之侵權行為損害賠償請求權已罹於時效而
      消滅，從而，原告依據侵權行為之法律關係，訴請被告乙○○、己○○、戊○○及庚○○應連帶給付原告三百七十萬元，被告乙○○、己○○、甲○○及康
      特公司應連帶給付原告二百萬元，及均自起訴狀繕本送達之翌日起至清償日止
      法定遲延利息，即屬無據，應予駁回。原告受敗訴判決，其假執行之聲請即失
      所依據，應併予駁回。
五、因本案事證已臻明確，兩造其餘主張陳述及所提之證據，經本院斟酌後，認與判
    決結果不生影響，均毋庸再予論述，附此敘明。
六、訴訟費用負擔之依據：民事訴訟法第七十八條。
中　　　華　　　民　　　國　　九十三　　年　　　十　　　月　　　八　　　日
                                          民事第四庭  法  官    黃柄縉
右正本係照原本作成
如對本判決上訴，須於判決送達後廿日內向本院提出上訴狀
中　　　華　　　民　　　國　　九十三　　年　　　十　　　月　　　八　　　日
                                          書記官    楊湘雯
